【裁判字號】    98,消債更,411
【裁判日期】    990419
【裁判案由】    更生事件
【裁判全文】
臺灣臺南地方法院民事裁定           98年度消債更字第411號
債  務  人  甲○○
上列當事人因消費者債務清理事件聲請更生，本院裁定如下：
    主    文
債務人甲○○自中華民國99年4月19日上午10時起開始更生程序
，並命司法事務官進行本件更生程序。
    理    由
一、本件聲請意旨略以：
(一)、債務人甲○○有不能清償債務之情事，前已提出債權人清冊
    ，以書面向最大債權金融機構中國信託商業銀行請求共同協
    商債務清償方案，協商當時之債務總額為新臺幣（下同）84
    1,266元，惟中國信託商業銀行提供之還款方案為「130期、
    0%利率、月付金4,000元」，又臺灣新光商業銀行及渣打商
    業銀行分別將債權外賣新光行銷股份有限公司及名豐資產管
    理股份有限公司，二家資產管理公司各提出「月付3,000元
    」、「月付4,000元」之還款方案，總計前置協商時每月須
    還款11,000元，以當時債務人任職於伊黎國際股份有限公司
    ，每月薪資19,000元，聲請人每月除需支付自己膳食費4,95
    0元、交通費800元、房租5,800元、行動電話費695元、國民
    年金保險費674元、健保費659元，合計13,578元，且尚需扶
    養父母，故無法答應銀行所提每月繳交4,000元之要求，以
    致協商不成立，債務人曾多次向中國信託商業銀行與民間資
    產管理公司請求另提供清償方案，但遭拒絕。
(二)、債務人又再次與各債權銀行及資產管理公司協商，惟除遠東
    銀行不願提供分期清償方案之外，各債權銀行及資產管理公
    司提出之清償方案每月分別為3,443元、1,500元、1,000元
    、1,882元、1,075元、2,210元、655元、1,145元，以債務
    人目前在愛爾利企業社工作，每月平均約23,000元至24,000
    元之收入，扣除每月必要支出後之餘額，實無法負擔各債權
    人之還款方案，且債務人無擔保或無優先權之債務總額未逾
    1,200萬元，復未經法院裁定開始清算程序或宣告破產，爰
    依法聲請更生等語。
二、按債務人不能清償債務或有不能清償之虞者，得依本條例所
    定更生或清算程序，清理其債務。債務人無擔保或無優先權
    之債務總額未逾新臺幣一千二百萬元者，於法院裁定開始清
    算程序或宣告破產前，得向法院聲請更生。債務人對於金融
    機構因消費借貸、自用住宅借款、信用卡或現金卡契約而負
    債務，在聲請更生或清算前，應提出債權人清冊，以書面向
    最大債權金融機構請求協商債務清償方案，並表明共同協商
    之意旨。債務人為前項請求時，視為同意或授權受請求之金
    融機構，得向稅捐或其他機關、團體查詢其財產、收入、業
    務及信用狀況。第一項受請求之金融機構，應即通知其他債
    權人與債務人為債務清償之協商，並將前項查詢結果供其他
    債權人閱覽或抄錄。協商成立者，應以書面作成債務清償方
    案，由當事人簽名、蓋章或按指印；協商不成立時，應付與
    債務人證明書。債務人與金融機構協商成立者，不得聲請更
    生或清算。但因不可歸責於己之事由，致履行顯有重大困難
    者，不在此限。消費者債務清理條例第3條、第42條第1項及
    第151條第1項至第5項分別定有明文。次按法院開始更生程
    序之裁定，應載明其年、月、日、時，並即時發生效力。法
    院裁定開始更生或清算程序後，得命司法事務官進行更生或
    清算程序，同條例第45條第1項、第16條第1項前段亦有明文
    規定。
三、經查：
(一)、債務人甲○○於本件更生聲請前，曾以書面向最大債權金融
    機構中國信託商業銀行請求協商債務清償方案，並表明共同
    協商之意旨，而中國信託商業銀行徵得全體債權金融機構同
    意後，中國信託商業銀行依債務人當時收入18,951元，提供
    分130期、0利率，每月償還4,000元還款方案供聲請人考慮
    ，惟債務人考慮後以其每月僅能支付3,000元，無法負擔4,0
    00元之還款方案為由，而未接受中國信託商業銀行上開還款
    方案。而債務人迄今積欠各債權銀行及資產管理公司之無擔
    保債務總額及個別協商之清償方案，則如附表所示之金額等
    情，已據債務人提出前置協商不成立通知書為證，及中國信
    託銀行98年2月6日民事陳報狀（見本院97年度消債更字第13
    54號卷第94頁），且有各該債權人之民事陳報狀附卷可稽，
    堪信為真實。
(二)、次查，債務人自民國（下同）96年12月12日起任職於伊黎國
    際股份有限公司，每月薪資19,000元，業據債務人提出服務
    證明書為證，核與本院依職權調閱伊黎國際股份有限公司提
    供之債務人97年1月至12月薪資明細上所載每月18,539元所
    得（見本院97年度消債更字第1354號卷第83、96頁）大致相
    符，堪信為真實。而債務人現任職於第三人愛爾麗企業社，
    其自陳目前每月底薪16,000元，如包括獎金，則每月收入平
    均可達23,000元至24,000元，此外，債務人名下無其他財產
    ，此有債務人提出之98年8月5日薪資條，及本院依職權調閱
    稅務電子閘門財產所得調件明細表、台灣集中保管結算所股
    份有限公司98年11月5日函、98年12月3日公務電話紀錄在卷
    足憑。是認債務人目前每月平均收入金額約為24,000元。又
    本院參酌內政部所公告99年度臺灣省最低生活費用每人每月
    為9,829元【該統計係按照政府最近一年平均每人消費支出
    （包括食品費、衣著鞋襪費、房租水電費、家居管理費、醫
    療保健費、交通通訊費、娛樂教育費及雜項支出）百分之六
    十訂定】，債務人在履行債務期間，應儉樸簡約，撙節開支
    ，適當控制其生活費用支出，以誠實勤勉地履行債務。是以
    債務人每月必要生活費用，依上開標準以每月9,829元計算
    為適當。而該最低生活費用既已包含食、衣、住、行、強制
    性保險等費用在內，自不得再另計房租等費用，因之，債務
    人主張逾此數額之生活費用難謂為必要，不應列計。
(三)、債務人又主張其妹妹已嫁到國外，只能由債務人與弟弟撫養
    父母乙節；惟查：
  1.按受扶養權利者，以不能維持生活而無謀生能力者為限。前
    項無謀生能力之限制，於直系血親尊親屬，不適用之。民法
    第1117條定有明文。又所稱「不能維持生活」，係指無財產
    足以維持生活而言，是直系血親尊親屬，如能以自己財產維
    持生活者，自無受扶養之權利」（最高法院81年度台上字第
    1504號判決意旨、72年度台上字第4792號裁判參照）。次按
    直系血親卑親屬為第一順位之扶養義務人，而負扶養義務者
    有數人而其親等同一時，應各依其經濟能力，分擔義務，此
    觀民法第1115條第1項第1款、第3項規定即明。
  2.本件債務人之父陳彰杉於96年全年度並無收入，名下有土地
    2筆，財產總額3,660元，並有汽車1輛；債務人之母陳鄭秀
    琴於96年全年度有收入3,344元，名下有投資25,830元，於
    97年5月27日受領勞工保險局核付之409,275元勞保老年給付
    ，有本院依職權調閱財政部臺灣省南區國稅局債務人之父陳
    彰杉、母陳鄭秀琴96年度綜合所得稅各類所得資料清單、財
    產歸屬資料清單（見本院97年度消債更字第1354號卷第46至
    57頁、第63至70頁）、勞工保險局98年12月31日函附卷可憑
    ，則依債務人父母上開財產狀況，雖認其有不能維持生活而
    有受債務人扶養之必要，惟債務人尚有妹陳科穎、弟乙○○
    ，均已成年，有戶籍謄本在卷可稽，是債務人之父母若確需
    他人扶養，依前揭規定，債務人父母之扶養費用亦應由債務
    人及其弟妹3人共同分擔，故債務人以其妹陳科穎遠嫁到國
    外為由主張解免其對父陳彰杉、母陳鄭秀琴之扶養義務，即
    非可採。且債務人已債台高築，亦無由債務人與其弟乙○○
    全額負擔其父母扶養費之理。
  3.又參以臺南市政府98年12月21日函，債務人之父陳彰杉每月
    領有殘障補助4,000元，而成年人每月必要生活支出，依內
    政部歷年最低生活費每月9,829元計算，債務人每月需支付
    其父扶養費1,943元【計算式：（9,829－4,000）÷3＝1,94
    3】、其母扶養費3,276元【計算方式：9,829÷3＝3,276】
    ，合計5,219元。
(四)、綜上所述，債務人應負擔其本人及其父母每人每月基本生活
    費用合計約15,048元【計算式：9,829＋5,219＝15,048】。
    準此，以債務人於96年、97年間任職於伊黎國際股份有限公
    司每月19,000元之薪資，及自98年迄今任職於第三人愛爾麗
    企業社目前每月平均24,000元之收入，扣除每月必要生活費
    用後之餘額分別為3,952元及8,952元【計算式：19,000－15
    ,048＝3,952；24,000－15,048＝8,952】，則債務人96年、
    97年間每月3,952元之餘額確已無法履行最大債權銀行中國
    信託商業銀行提出之130期0%利率月付4,000元之協商條件（
    尚不包括資產管理公司之債權），應堪認定。縱債務人嗣後
    清償能力有所提昇，然以其目前每月8,952元之餘額亦無法
    負擔進行個別協商時，各債權銀行及資產管理公司所提如附
    表所示合計18,731元月付金之清償方案。
四、從而，本件依債務人之收入及財產狀況，確已無法履行前置
    協商時最大債權銀行中國信託商業銀行提出之130期0%利率
    月付4,000元之協商條件，及各債權銀行及資產管理公司個
    別協商時提出合計18,731元月付金之債務清償方案，故債務
    人主張其有不能清償債務之情形，應堪採信。此外，本件又
    查無債務人有消費者債務清理條例第6條第3項、第8條或第
    46條各款所定駁回更生聲請之事由存在，則債務人聲請更生
    ，應屬有據，並由本院命司法事務官進行本件更生程序，爰
    裁定如主文。
中    華    民    國    99    年    4    月    19     日
              民事第一庭    法      官  張季芬
上為正本係照原本作成。
本件不得抗告。
本裁定已於民國99年4月19日上午10時公告。
中    華    民    國    99    年    4    月    19     日
                            書  記  官  顏惠華
附表：債務人之債權人名稱、債權金額及個別協商清償方案
┌──┬────────┬─────────────┬────────┐
│編號│債權人名稱      │現存實際債權金額（新臺幣）│個別協商清償方案│
├──┼────────┼─────────────┼────────┤
│1   │中國信託商業銀行│債務人迄至99年3月19日為止 │中國信託商業銀行│
│    │股份有限公司    │尚積欠631,860元。         │股份有限公司願提│
│    │（99年3月24日民 │                          │供之還款方案：  │
│    │事陳報狀）      │                          │以計至99年3月19 │
│    │                │                          │日止之債權金額63│
│    │                │                          │1,860元，       │
│    │                │                          │1.若債務人一次清│
│    │                │                          │償，則以減免方式│
│    │                │                          │，以380,000元結 │
│    │                │                          │清。            │
│    │                │                          │2.分127期0%利率 │
│    │                │                          │，每月還款5,000 │
│    │                │                          │元。            │
│    │                │                          │以上二方案供債務│
│    │                │                          │人選擇。        │
├──┼────────┼─────────────┼────────┤
│2   │美商花旗（台灣）│1.債務人積欠本金90,979元，│美商花旗（台灣）│
│    │商業銀行股份有限│  其中80,906元自90年9月12 │商業銀行股份有限│
│    │公司            │  日起至清償日止按年利率20│公司願提供之還款│
│    │（98年12月15日、│  %計算之利息（98年12月15 │方案：          │
│    │99年1月21日民事 │  日民事陳報狀）。        │截至98年12月4日 │
│    │陳報狀）        │2.債務人迄至98年12月4日止 │止，金額224,126 │
│    │                │  尚積欠224,126元（99年1月│元，分60期，每月│
│    │                │  21日民事陳報狀）。      │償還3,736元。   │
├──┼────────┼─────────────┼────────┤
│3   │玉山商業銀行股份│債務人迄至99年3月29日為止 │玉山商業銀行股份│
│    │有限公司        │尚積欠信用卡帳款94,441元。│有限公司於99年3 │
│    │（98年12月11日陳│                          │月29日願提供之還│
│    │報狀及本院99年4 │                          │款方案：        │
│    │月7日公務電話紀 │                          │每月還款1,000元 │
│    │錄）            │                          │。              │
├──┼────────┼─────────────┼────────┤
│4   │萬泰商業銀行股份│1.債務人目前積欠79,155元，│萬泰商業銀行股份│
│    │有限公司        │  及自90年6月18日起至90年7│有限公司願提供之│
│    │（99年2月2日、99│  月23日止，按年利率18.25 │還款方案：      │
│    │年3月25日民事陳 │  %計算之利息，及自90年7月│提供截至99年3月2│
│    │報狀）          │  24日起至清償日止，按年利│日欠款總額218,72│
│    │                │  率20%計算之利息（99年2月│8元為基準，期數9│
│    │                │  2日陳報狀）。           │9期0%利率每期還 │
│    │                │2.迄至99年3月2日止，債務人│款2,210元。     │
│    │                │  積欠總金額為218,728元（9│                │
│    │                │  9年3月25日陳報狀）。    │                │
├──┼────────┼─────────────┼────────┤
│5   │台新國際商業銀行│1.債務人之欠款計算至99年1 │台新國際商業銀行│
│    │股份有限公司    │  月25日止共計189,019元： │股份有限公司願提│
│    │（99年1月25日函 │(1)信用卡本金36,601元，及自│供之還款方案：  │
│    │、99年3月29日函 │  90年4月22日起至99年1月24│以計至99年3月24 │
│    │）              │  日止，按年利率20%計算之 │日止之債權金額19│
│    │                │  利息共計64,177元，及自95│2,174元，同意減 │
│    │                │  年1月21日起至99年1月24日│免121,174元，分1│
│    │                │  止，按年利率3%計算之違約│20期0%利率，月付│
│    │                │  金共計4,407元。         │1,500元。       │
│    │                │(2)卡貸款本金34,071元，及自│                │
│    │                │  90年5月19日起至99年1月24│                │
│    │                │  日止，按年利率14%計算之 │                │
│    │                │  利息共計41,466元，及自90│                │
│    │                │  年12月15日起至99年1月24 │                │
│    │                │  日止，按年利率3%計算之違│                │
│    │                │  約金共計8,297元。       │                │
│    │                │2.債務人之欠款計算至99年3 │                │
│    │                │  月24日止共計192,174元。 │                │
├──┼────────┼─────────────┼────────┤
│6   │遠東國際商業銀行│債務人迄至98年12月17日止尚│遠東國際商業銀行│
│    │股份有限公司    │積欠68,198元：            │股份有限公司願提│
│    │（99年3月30日民 │其中本金24,592元，及自90年│供之還款方案：  │
│    │事陳報狀）      │5月1日起至99年3月24日止， │若債務人與最大債│
│    │                │按年利率19.71%計算之利息（│權銀行達成協議，│
│    │                │另含期前尚未沖銷利息1,031 │本行願比照相同之│
│    │                │元），利息合計43,505元；及│協商條件。      │
│    │                │自90年5月1日起至99年3月24 │                │
│    │                │日止，按上開利息10%計算之 │                │
│    │                │違約金，違約金計101元。   │                │
├──┼────────┼─────────────┼────────┤
│7   │富邦資產管理股份│債務人迄至98年12月17日止尚│富邦資產管理股份│
│    │有限公司        │積欠129,094元：           │有限公司願提供之│
│    │（98年12月17日、│其中本金48,632元，及自90年│還款方案：      │
│    │99年1月26日民事 │9月7日起至98年12月17日止，│以債權總額129,00│
│    │陳報狀，美國運通│按年利率19.97%計算之利息，│0元，分60期0%利 │
│    │國際股份有限公司│利息合計80,462元。        │率，按月償還2,15│
│    │於98年8月10日將 │                          │0元。           │
│    │債權讓與銷股份有│                          │                │
│    │限公司）        │                          │                │
├──┼────────┼─────────────┼────────┤
│8   │新光行銷股份有限│債務人積欠信用卡金額85,102│新光行銷股份有限│
│    │公司            │元：                      │公司願提供之還款│
│    │（98年10月16日函│(1)原移轉債權總額為76,504元│方案：以積欠金額│
│    │，臺灣新光商業銀│  ，債權本金30,653元，按年│85,102元，按月分│
│    │行股份有限公司於│  利率19.71%計算利息，違約│85期年利率0%，第│
│    │97年1月28日將債 │  金4,083元。             │1期月付金1,102元│
│    │權讓與新光行銷股│(2)至98年10月14日止，共積欠│，第2期至第85期 │
│    │份有限公司）    │  88,854元。              │月付1,000元。   │
│    │                │(3)自97年12月扣薪，扣得3,75│                │
│    │                │  2元，扣除後積欠金額為85,│                │
│    │                │  102元。                 │                │
├──┼────────┼─────────────┼────────┤
│9   │名豐資產管理股份│債務人迄今尚積欠128,134元 │名豐資產管理股份│
│    │有限公司        │：                        │有限公司願提供之│
│    │（98年10月23日民│本金55,126元，及自92年2月2│還款方案：      │
│    │事陳報狀）      │5日起至98年10月7日止，按年│60期0%利率，月付│
│    │                │利率20%計算之利息，利息總 │金2,135元。     │
│    │                │計73,008元。              │                │
├──┴────────┼─────────────┼────────┤
│合計                  │1,771,857元【計算式：63186│月付18,731元。  │
│                      │0＋224126＋94441＋218728＋│（不含遠東銀行，│
│                      │192174＋68198＋129094＋851│且新光行銷以每月│
│                      │02＋128134＝0000000 】。  │1,000元計）     │
└───────────┴─────────────┴────────┘

司法院資訊處製作；財團法人民間司法改革基金會備份。
